臺灣高等法院臺南分院刑事裁定　　　　　96年度交抗字第52號
抗　告　人　甲○○
上列抗告人因違反道路交通管理處罰條例號案件，不服臺灣臺南
地方法院中華民國九十六年二月九日裁定（九十五年度交聲字第
五0九號），提起抗告，本院裁定如下：
    主  文
抗告駁回。
    理  由
一、本件抗告意旨略以：
    (一)就本件交通事故，業經臺灣臺南地方法院以九十五年度交
    訴字第一二九號判決抗告人有期徒刑六月，如易科罰金，以
    三百元折算一日，並於九十五年十二月四日確定，則依行政
    罰法第二十六條一事不二罰之原則，應不得再處罰抗告人。
    (二)又原處分裁處抗告人永久吊銷駕照，終身禁考，惟依九十
    五年七月一日所實施之道路交通管理處罰條例第六十二條第
    一項，只需吊扣駕照一至三個月即可，此新規定既對抗告人
    較有利，應適用有利於受處分人之規定。縱依九十四年十二
    月二十八日修訂之同條規定，亦僅應吊扣駕照一至三個月而
    已。
    (三)另本件擦撞程度輕微，被害人所受傷勢也很輕微，案發當
    時抗告人並不知被害人有受傷，是嗣後經警察通知，抗告人
    始知，縱抗告人於刑事判決抗告人有罪時未提上訴，仍不得
    依此即認為抗告人有承認明知撞傷他人而逃逸。原裁定剝奪
    抗告人再考駕照之機會，永久不得駕駛汽車，過於苛刻，有
    違憲法保障行動自由之規定，依比例原則，亦不應剝奪抗告
    人重新再考駕照之機會，爰請求撤銷原裁定云云。
二、本件抗告人之違規行為發生時係九十五年二月十四日，原處
    分機關為裁決時係九十五年四月十七日，均在九十四年十二
    月二十八日修正公布，並於九十五年七月一日施行之處罰條
    例之前；而行政罰法係九十四年二月五日以華總一義字第09
    400016841號命令公布，依該法第四十六條規定，自九十五
    年二月五日開始施行；易言之，本件抗告人之違規行為、原
    處分機關為裁決時，行政罰法已公布施行；則依行政罰法第
    五條規定：「行為後法律或自治條例有變更者，適用行政機
    關最初裁處時之法律或自治條例。但裁處前之法律或自治條
    例有利於受處罰者，適用最有利於受處罰者之規定。」之文
    義觀之，僅裁處前之法律或自治條例有利於受處罰者，始適
    用最有利於受處罰者之規定處罰之，如行為後法律或自治條
    例之變更，較有利於行為人者，亦應適用行政機關最初裁處
    時之法律或自治條例，而不得以行為後法律或自治條例之變
    更，較有利於行為人，而適用變更後之法律或自治條例。
三、經查，道路交通管理處罰條例第六十二條及第六十七條，均
    曾於中華民國九十四年十二月二十八日總統華總一義字第09
    400212581號令修正公布，並於中華民國九十五年六月二十
    三日由行政院院臺交字第0950087685號令發布，定自九十五
    年七月一日施行。修正前之第六十二條第一項規定：「汽車
    駕駛人，駕駛汽車肇事致人受傷或死亡，應即採取救護或其
    他必要措施，並向警察機關報告，不得駛離；違者吊扣其駕
    照三個月至六個月；逃逸者吊銷駕駛執照。」；第六十七條
    第一項規定：「汽車駕駛人，曾依第二十七條第二項、第二
    十九條之二第四項、第三十五條第一項、第二項後段、第三
    項後段、第三十七條第二項、第五十四條、第六十一條第一
    項第一款、第二款、第六十二條第一項之規定吊銷駕駛執照
    者，終身不得考領駕駛執照。」修正後之第六十二條第四項
    前段規定：「前項駕駛人肇事致人受傷而逃逸者，吊銷其駕
    駛執照」；第六十七條第一項僅規定汽車駕駛人，曾依第六
    十二條第四項後段規定吊銷駕駛執照者，終身不得考領駕駛
    執照，但違反第六十二條第四項前段規定者，並無終身不得
    考領駕駛執照處罰之規定。比較修正前後新舊法之規定，雖
    修正後之規定較有利於行為人，但本件抗告人之違規行為係
    發生於九十五年二月十四日，原處分機關為裁決時係九十五
    年四月十七日，均在九十四年十二月二十八日修正公布，並
    於九十五年七月一日施行之處罰條例之前，依照前項說明，
    仍應適用行政機關最初裁處時之法律即修正前之道路交通管
    理處罰條例之規定，始符法旨，應先敘明。
四、按九十五年二月五日生效之行政罰法第二十六條第一項規定
    ，一行為同時觸犯刑事法律及違反行政法上義務規定者，依
    刑事法律處罰之。但其行為應處以其他種類行政罰或得沒入
    之物而未經法院宣告沒收者，亦得裁處之。究其立法目的，
    一行為同時觸犯刑事法律及違反行政法上義務規定時，由於
    刑罰與行政罰同屬對不法行為之制裁，而刑罰之懲罰作用較
    強，故依刑事法律處罰，即足資警惕時，實無一事二罰再處
    行政罰之必要，且刑事法律處罰，由法院依法定程序為之，
    較符合正當法律秩序，應予優先適用，但罰鍰以外之沒入或
    其他種類行政罰，因兼具維護公共秩序之作用，為達行政目
    的，行政機關仍得併予裁處。再者，其他種類行政罰，係指
    違反行政法上之義務應受「裁罰性」之「不利處分」，依行
    政罰法第二條規定，包括限制或禁止行為之吊扣證照處分。
五、再按汽車駕駛人，駕駛汽車肇事致人受傷或死亡，應即採取
    救護或其他必要措拖，並向警察機關報告，不得駛離，違者
    吊扣其駕照三個月至六個月，逃逸者吊銷駕駛執照；又汽車
    駕駛人，曾依處罰條例第六十二條第一項之規定吊銷駕駛執
    照者，終身不得考領駕駛執照，修正前處罰條例第六十二條
    第一項及第六十七條第一項分別定有明文。
六、經查：本件抗告人於九十五年二月十四日十八時三十五分許
    ，駕駛三Ｍ－六九八七號自用一般小客車，在台南市○○路
    ○段與十二佃路口，撞及被害人吳佳純所騎乘ＮＬ五－０八
    二號重型機車，致吳佳純人車倒地，並受有胸壁挫傷、下唇
    擦傷之傷害，異議人於駕車肇事致人受傷後，不僅未下車察
    看，亦未報警處理或通知救護車前來救護被害人吳佳純，隨
    即離開現場等情，業經證人即被害人吳佳純於警詢證述綦詳
    （見原審卷第二十二、二十三頁筆錄），並有台南市○○○
    道路交通事故初步分析研判表、道路交通事故現場圖、交通
    事故現場報告表（一）、（二）、現場及車損照片、台南市
    警察局疑似道路交通事故肇事逃逸追查表、奇美醫院診斷證
    明書附卷可憑。再抗告人上開違規事實，業經原審法院以九
    十五年度交訴字第一二九號刑事判決判處有期徒刑六月，如
    易科罰金，以銀元三百元即新台幣九百元折算一日，且該判
    決業於九十五年十二月四日確定，有台灣高等法院被告前案
    紀錄表及該判決書在卷可稽。從而，異議人確有駕駛汽車肇
    事致人受傷後逕行離開現場之違規事實甚明。
七、綜上所述，抗告人於上揭時、地，駕駛前開自小客車與吳佳
    純騎乘之重型機車相撞，致被害人受傷後逕行逃逸之違規事
    實，既可認定，揆諸前揭說明，吊銷駕駛執照部分，乃裁罰
    性之不利處分，為達抑止駕車肇事後逃逸之不法行為，維護
    道路交通用路人之生命、身體之安全法益，依行政罰法第二
    十六條但書之規定，得裁處之，則原處分機關依修正前處罰
    條例第六十二條第一項後段及第六十七條第一項規定，裁處
    異議人吊銷駕駛執照，終身禁考，於法即無不當。原審裁定
    因而以抗告人之異議無理由，予以駁回。本院認其認事用法
    均無不合，抗告人猶執前詞，指摘原裁定違反一事不二罰原
    則及比例原則，及維持原處分機關適用修正前之道路交通管
    理處罰條例第六十二條、第六十七條之規定裁處抗告人吊銷
    駕駛執照，並終身不得考領駕駛執照為不當，為無理由，應
    予駁回。
八、據上論結，應依道路交通案件處理辦法第二十六條、刑事訴
    訟法第四百十二條，裁定如主文。
中　　華　　民　　國　　96　　年　　3　　月　　30 　日
                  刑事第六庭  審判長法　官  蔡崇義
                                    法  官  董武全
                                    法　官  曾文欣
以上正本證明與原本無異。
不得再抗告。
　　　　　　　　　　　　　　　　　　書記官  李育儒
中　　華　　民　　國　　96　　年　　3 　　月　　30　　日
